【裁判字號】    89,簡上,177
【裁判日期】    891103
【裁判案由】    清償借款
【裁判全文】
臺灣臺中地方法院民事判決      八十九年度簡上字第一七七號
    上  訴  人  甲○○
    被  上訴人  乙○○
    訴訟代理人  林家進  律師
右當事人間請求清償借款事件，上訴人對於中華民國八十九年三月二十日本院豐原簡
易庭第一審判決（八十九年度豐簡字第七０號），提起上訴，本院判決如左：
    主    文
原判決廢棄。
被上訴人應給付上訴人新台幣參拾萬元，及自民國八十三年一月十三日起至清償日止
，按年息百分之五計算之利息。
第一、二審訴訟費用均由被上訴人負擔。
    事    實
甲、上訴人方面：
一、聲明：如主文所示。
二、陳述：除引用第一審陳述外，補陳：
（一）本件系爭支付命令係於八十七年十二月十一日，送達被上訴人，如台灣屏東地
      方法院付郵日，在八十七年九月十一日之後，本件支付命令即仍未失效，系爭
      借款，消滅時效自應中斷重行起算。
（二）又被上訴人於八十二年九月十日，曾以書函向上訴人為債務之承認，而中斷系
      爭借款請求權之消滅時效，上訴人於八十八三月三十一日，補具起訴狀，時效
      尚未完成應可認定。
（三）借用證人明載「右之款項實向台端借用實正無訛…」之文字，足認借用人即被
      上訴人已取得借款無誤。況且依修正之民法債編已將民法第四七五條刪除，是
      已變更消費借貸之要物性，書立借據之當事人未取得借款之事，應負舉證責任
      。
（四）被上訴人就積欠上訴人陸萬元會款並已清償之事實，並無異議，則互助會之款
      項既已清償，即無互助會債務可論？且被上訴人從未稱與上訴人有互助會款糾
      紛，信函內所指債務另日再論，又與互助會何干？且按被上訴人積欠陳許招之
      互助會款，其均以掛號信函寄予陳許招清償，如該信函是指互助會款，則收件
      人理應為陳許招，為何會寄交上訴人？因此上述信函被上訴人所指之債務應係
      指本件借款。
（五）上訴人於收悉被上訴人之信函後，約一個月，因等不到被上訴人解決債務之方
      案，因此偕同配偶陳許招、證人汪朝生前去找被上訴人商談，因遇被上訴人之
      父，被上訴人之父告知因係被上訴人之債務，應找被上訴人談，是四人乃前往
      台中縣東勢鎮街上被上訴人擺攤處找被上訴人，被上訴人除承認借款外，並請
      求上訴人免除該筆借款十年之利息，因此上訴人於起訴中方會自八十三年一月
      十三日起，請求被上訴人給付利息。此有證人汪朝生先生親自見聞。綜上所述
      ，被上訴人對上訴人上述之借款債務尚未時效完成，上訴人自得請求被上訴人
      給付。
三、證據：除援用原審之立證方法外，並補提被上訴人寄予陳許招之掛號信封十四份
    、報值掛號一份為證，並請求傳證人陳許招、汪朝生。
乙、被上訴人方面：
一、聲明：
（一）駁回上訴人之上訴。
（二）第二審訴訟費用由上訴人負擔。
二、陳述：除與原審判決書所載者相同茲予引用外，補稱：
（一）被上訴人經商失敗，於七十三年一月六日，即舉家遷往台中縣石岡鄉○○路二
      一四巷五號居住，此有戶籍謄本可證，被上訴人無顏再回屏東故居，何有可能
      於七十三年一月十二日，向上訴人借款？依被上訴人記憶，被上訴人於七十一
      年、七十二年間，因經商週轉需要，擬向上訴人之配偶陳許招借款參拾萬元，
      當時陳許招稱其無資力，惟願代向第三人商借，因此要求被上訴人書立借用證
      一紙，陳許招並在其上簽章擔任連帶保證人，惟事後被上訴人並未取得借款，
      陳許招亦未將上開借用證返還被上訴人，上訴人所提之借用證，係被上訴人前
      擬透過陳許招借款時，所簽發之借用證。按我國民法規定消費借貸為要物契約
      ，故應由貸與人就交付金錢之事實負舉證之責，本件上訴人提出借用證，充其
      量僅能證明雙方有借貸合意，上訴人仍應就其曾交付金錢予被上訴人之事實負
      舉證責任。系爭借用證上雖載「右之款項確實向貴台端借用實正無訛…」等文
      字，惟依其文義，僅足表明借用之金額確實為參拾萬元，尚不足證明借用人已
      收受借款。又系爭借用證上有上訴人配偶陳許招為連帶保證之簽章，已如前述
      ，上訴人與其配偶同財共居，設其曾借款予被上訴人，斷無要求陳許招為連帶
      保證之理，由此益證兩造間確無借款之法律關係存在。
（二）被上訴人因經商失敗曾於七十二年間，積欠原告之配偶陳許招互助會款陸萬元
      ，事後原告自八十年起即陸續以匯款方式清償上開互助款，以上事實，為上訴
      人所自承，被上訴人於上開書函所指「債務」係指上開會款債務而言，與系爭
      借款無關。被上訴人發出上開信函時，上開會款尚未清償完畢，上訴人稱會款
      債務當時業已清償，並非事實。又上開會款債權雖為陳許招所有，惟因陳許招
      不識字，向委由上訴人代理來函出面索討，故被上訴人發出上開信函時，係同
      時向上訴人及陳許招懇請展期，此從上開書函之信文抬頭，併列「姨丈、三姨
      」一節，應可判明。上訴人稱上開書函僅以上訴人為收件人，亦與事實不符，
      其據上指陳上開書函內所指「債務」並非會款債務云云，自無足取。
（三）被上訴人與證人汪朝生素不相識，從未謀面，其既為上訴人之友而與被上訴人
      毫無關係，證詞難免偏頗，且汪某證稱：「大約八十二年十一月初，我和上訴
      人去屏東水底寮找乙○○，有找到，說有欠甲○○參拾萬元，乙○○說請上訴
      人減十個月的利息…」等語，其所陳證之事實與上訴人所指會面地點台中縣東
      勢鎮，及被上訴人要減少利息十年之陳述不符，汪朝生之證詞自難採信。
（四）本件借款縱使存在，其於七十三年一月十二日借款，至八十八年三月三十一日
      上訴人起訴時，已逾十五年消滅時效期間，被上訴人可拒絕給付。又上訴人於
      八十七年八月間，雖有聲請支付命令，惟其所聲請之支付命令，因未於三個月
      內合法送達被上訴人已失其效力，該支付命令之聲請無中斷時效進行之效力。
      另被上訴人於八十二年九月十日所致上訴人之書函，該函中並未承認對上訴人
      負有參拾萬元借款債務，該函僅表示互助會款改日再議，並未提到借款，該函
      並無承認之效力，消滅時效自未中斷從行起算，上訴人所主張之借款請求權業
      罹時效完成，被上訴人自可拒絕給付。
三、證據：援用原審之立證方法。
    理    由
壹、程序上：按發支付命令後，三個月內不能送達於債務人者，其命令失其效力，民
    事訴訟法第五百十五條第二項定有明文。本件上訴人於八十七年八月十三日，向
    臺灣屏東地方法院聲請發支付命令，經該院於八十七年九月十日（付郵日期）發
    出八十七年度促字第一三八九一號支付命令（八十七年八月十七日裁定），惟支
    付命令因被上訴人遷移不明而退回，嗣於八十七年十二月十一日始送達於被上訴
    人，此有支付命令、送達證書在卷可參。依首開規定，支付命令已失其效力，雖
    被上訴人於支付命令失效後提出異議，亦不能因被上訴人於失效之支付命令異議
    ，而以支付命令之聲請視為起訴。惟上訴人於八十八年三月三十一日，補具起訴
    狀，本件訴訟於八十八年三月三十一日，合法繫屬於法院，被上訴人主張上訴人
    之訴為不合法，尚不足採。
貳、實體上：
一、上訴人起訴主張：被上訴人為其配偶陳許招之外甥，因經營漁具行業，需資金運
    轉，於七十二年四月十五日，招募壹萬元之互助會，陳許招參加一會，每月標會
    一次，至同年十月十五日，忽然倒會，被上訴人積欠陳許招會款陸萬元（即七十
    二年四月十五日至七十二年九月十五日陳許招所交付之會款）。嗣被上訴人於七
    十三年一月十二日，到上訴人家中跪求借款參拾萬元，以幫助被上訴人渡過難關
    ，上訴人乃將借款參拾萬元由陳許招交付予被上訴人，被上訴人並簽下借用證為
    憑，於借款時被上訴人將陳許招書為連帶保證人，經陳許招告知借貸人何有再擔
    任連帶保證人之理，被上訴人乃將連帶保證人之記載刪去，事後該筆借款被上訴
    人不但未付利息，更變賣家產遠赴他鄉避債，上訴人得知被上訴人遷居之地點，
    以信函催促清償債務，被上訴人約自八十年至八十二年間，僅清償部分利息及積
    欠陳許招之倒會款陸萬元，尚欠借款參拾萬元，八十二年九月十日，被上訴人曾
    以信函自承欠款之事，為此本於消費借貸之法律關係，請求判決被上訴人應給付
    上訴人參拾萬元，及自八十三年一月十三日起至清償日止，按年息百分之五計算
    之利息。
二、被上訴人則以：上訴人於八十七年八月十三日，向臺灣屏東地方法院聲請對上訴
    人發支付命令，經該院於八十七年八月十七日，發出八十七年度促字第一三八九
    一號支付命令，但未於支付命令發出後三月內送達於被上訴人，業已失效，被上
    訴人嗣雖於八十七年十二月十八日，對支付命令異議，但上訴人之訴不合程式。
    又被上訴人於七十三年一月六日，舉家遷移至台中縣石岡鄉，不可能於七十三年
    一月十二向上訴人借款，雖被上訴人曾於七十一、七十二年間因經商需要，擬向
    上訴人之配偶陳許招商借參拾萬元，但當時陳許招稱無資力，惟願代向第三人籌
    措，因此要求被上訴人書立借用證一紙，並由陳許招簽章擔任連帶保證人，但事
    後被上訴人並未取得借款，陳許招亦未將借用證返還被上訴人，上訴人所提出之
    借用證，即是被上訴人前擬透過陳許招借款時簽發之借用證（借款日期不同，疑
    遭變造），又借用證充其量只能證明借貸之合意，上訴人仍應就借款交付之事實
    負舉證責任。此外，被上訴人於八十二年九月十日致函原告所稱之「債務」是指
    會款債務而言，與本件借款債務無關。另即使認為雙方消費借貸之法律關係存在
    ，兩造既未約定清償期，上訴人得隨時請求，其時效期間應自上訴人所稱借款日
    期即七十三年一月十二日起算，雖上訴人八十七年八月十三日，聲請發出八十七
    年度促字第一三八九一號支付命令，但未於發出後三個月內送達被告，支付命令
    依法失效，上訴人事後遲至八十八年三月三十一日補具起訴狀，已逾時效期間等
    語，資為抗辯。
三、按當事人主張有利於己之事實者，就其事實有舉證之責任，民事訴訟法第二百七
    十七條定有明文。經查：
（一）本件上訴人主張之被上訴人向其借貸，其已交付款項之事實，業據上訴人提出
      借用證一份為證，且其所舉證人陳許招於原審陳證：七十三年一月間，借用證
      內之連帶保證人是被上訴人本人書寫的，我發現後認為有誤，借錢為何還當連
      帶保證人，所以刪除，指紋也是我本人蓋的。有拿參拾萬元予被上訴人，是被
      上訴人前來要求我並跪求我借錢…（詳參原審八十九年三月十七日言詞辯論筆
      錄），核與上訴人主張之交付借款情節相符，雖被上訴人否認借款之事實，惟
      系爭卷附上訴人所提之借用證，其上載有「右之款項實向台端借用實正無訛…
      」之文字，依其文義乃表明借用證之書寫者業已取得借款，該文義為一般人所
      能理解，被上訴人自難諉為不知；再參諸被上訴人亦自認借用證上借主乙○○
      之簽名及借款參拾萬元正之內容為其所親書之事實，系爭借用證所載之內容，
      應屬事實，上訴人依借用證所載之內容，主張被上訴人有向其借款取得款項之
      事實，應屬可採。又依卷附被上訴人於八十二年九月十日，寄予上訴人之書函
      ，其內載：「姨丈、三姨：您好：晚甥由於最近家的變掛，導致在經濟上有些
      困難，故請原諒。小孩子註冊，家父又病倒在床住院，由於付擔之故，請能再
      遲一月後再寄，心情上不如意，債務另日再論，在此謹告之，也順祝福安」，
      並附註：「付款事項有郵匯單為憑，有空會列表向您報告」等語，上訴人業已
      指明被上訴人所承認者為系爭借款，雖被上訴人辯稱：系爭信函所指之債務系
      指其積欠陳許招之互助會款云云。然查：上訴人於起訴時，即已表明，被上訴
      人有積欠其借款及積欠陳許招互助會款，其中積欠陳許招之會款部分，業已清
      償完畢，且被上訴人上述會款債務確已陸續匯寄款項予陳許招收受清償完畢之
      事實，亦有上訴人所提被上訴人寄發，而以予陳許招為收件人之掛號信封十四
      份、報值掛號一份為證，被上訴人雖辯稱：其於八十二年九月十日，致函予上
      訴人時，對陳許招之會款尚未清償完畢，系爭書函是承認積欠會款債務云云，
      惟被上訴人就致函時，該互助會款尚未清償完畢之有利事實未能舉證以實其說
      ，且兩造就前述會款現今業已清償完畢之事實，均不爭執，惟被上訴人就八十
      二年九月十日致函予上訴人後，有再為清償互助會款之事實，未能舉證證明，
      足證系爭會款於八十二年九月十日，被上訴人致函予上訴人時，該會款確已清
      償完畢，況陳許招到庭亦僅證稱被上訴人有積欠上訴人借款，而未陳證被上訴
      人有積欠其互助會款之事實，被上訴人辯稱：信函所承認之債務為互助會款，
      顯難遽採。再者，被上訴人所指之互助會款，乃陳許招與被上訴人間之糾紛，
      其何須致函予上訴人？且於被上訴人致函上訴人前，被上訴人即陸續直接寄款
      予陳許招清償互助會款，如被上訴人致函之目的僅在談論互助會款，其直接致
      函予陳許招即可，何庸致函予上訴人？而被上訴人所指會款債務，上訴人於起
      訴時即已表明被上訴人早已付清，信函內所指債務另日再論，又與互助會款何
      干？另參諸上證人陳許招到庭陳證：其於被上訴人致函上訴人後，因被上訴人
      未依言於一個月後清償借款，其確曾與上訴人前往被上訴人住處催討系爭借款
      ，惟未獲結果之事實（詳參本院八十九年七月四日準備程序筆錄），更明上訴
      人主張被上訴人確有借款未還之事實，堪信為真。
（二）又被上訴人亦辯稱：本件借款縱使存在，其於七十三年一月十二日借款，至八
      十八年三月三十一日，上訴人起訴時，已逾十五年消滅時效期間，被上訴人可
      拒絕給付。又上訴人於八十七年八月間，雖有聲請支付命令，惟其所聲請之支
      付命令，因未於三個月內合法送達被上訴人已失其效力，該支付命令之聲請無
      中斷時效進行之效力。且被上訴人於八十二年九月十日所致上訴人之書函，該
      函中並未承認對上訴人負有參拾萬元借款債務，該函僅表示互助會款改日再議
      ，並未提到借款，該函並無承認債務之效力，消滅時效自未中斷重行起算，上
      訴人所主張之借款請求權業已時效完成，被上訴人自可拒絕給付云云。惟查：
  １、按消滅時效因請求、承認、起訴而中斷，又時效中斷者，自中斷事由終止時，
      重行起算，民法第一百二十九條第一項、第一百三十七條第一項定有明文。本
      件被上訴人於八十二年九月十日，曾致函上訴人承認系爭借款債務，已述明如
      前，是本件借款，因兩造於借款時，未定履行期限，上訴人隨時可請求，是本
      件借款之消滅時效，應自七十三年一月十三日起算，而於八十八年一月十二日
      完成，惟被上訴人既於八十二年九月十日，向上訴人致函承認系爭債務，依上
      述規定，時效自應於八十二年九月十日中斷重行起算，而應於九十七年九月十
      日方消滅時效完成，是系爭消費借貸返還請求權，自未罹於時效完成。
  ２、況縱如被上訴人所稱，其於八十二年九月十日，致函於上訴人，該函並未明確
      承認系爭借款債務，惟按本件上訴人於八十七年八月十三日，向臺灣屏東地方
      法院聲請發支付命令，經該院於八十七年九月十日（付郵日期）發出八十七年
      度促字第一三八九一號支付命令（八十七年八月十七日裁定），該支付命令因
      被上訴人遷移不明而退回，嗣於八十七年十二月十一日，始送達於被上訴人，
      已如前述。是系爭支付命令雖因已失其效力，被上訴人於支付命令失效後提出
      異議，亦不能因被上訴人於失效之支付命令異議，而以支付命令之聲請視為起
      訴，上訴人聲請支付命令之行為，依民法第一百三十二條之規定，應視為時效
      不中斷，惟按民法第一百二十九條第一項第一款所稱之請求，無需任何方式，
      只要債權人對債務人發表請求履行債務之意思，即能認為請求，是系爭支付命
      令，於八十七年十二月十一日，送達於被上訴人時，雖因三個月未合法送達而
      失效，惟該送達亦不失為上訴人發表請求之意思到達被上訴人，其自有請求中
      斷時效之效力。是系爭消費借貸返還請求權之消滅時效，依法亦應視為中斷，
      而上訴人於請求後之六個月內即八十八年三月三十一日對被上訴人起訴請求清
      償，系爭消費借貸返還請求權，即因上訴人八十七年十二月十一日之請求，而
      時效中斷重行起算，其消滅時效完成日則應為一百零二年十二月二十一日，系
      爭消費借貸返還請求權，其消滅時效並未完成，應可認定。
  ３、綜上，不論被上訴人於八十二年九月十日致函上訴人時，是否於函內有否為債
      務承認之意思表示，系爭消費借貸返還請求權均未罹於消滅時效完成，被上訴
      人辯稱：系爭消費借貸返還請求權業已消滅時效完成，其有權拒絕給付，顯不
      可採。
四、綜上所述，被上訴人確有積欠上訴人借款參拾萬元未還，其經上訴人於八十七年
    十二月二十一日請求其履行，從而，上訴人本於消費借貸返還請求權之法律關係
    ，請求被上訴人給付參拾萬元，及自八十三年一月十三日起至清償日止，按年息
    百分之五計算之利息，為有理由，自應准許。原審以上訴人之消費借貸返還請求
    權，於起訴時業已消滅時效完成，判決上訴人敗訴，尚有未洽。上訴意旨指摘原
    判決不當，求予廢棄改判，為有理由。自應由本院予以廢棄改判如主文第二項所
    示。
五、本件事證已臻明確，兩造其餘攻擊防禦方法於判決之結果不生影響，爰不一一贅
    述。
六、據上論結，本件上訴為有理由，依民事訴訟法第四百三十六條之一第三項、第四
    百五十條、第七十八條，判決如主文。
中      華      民      國    八十九    年    十一     月      三      日
                                  臺灣臺中地方法院民事第一庭
                                      審判長法官  吳  惠  郁
                                      法      官  林  麗  真
                                      法      官  王  金  洲
右為正本係照原本作成。
本判決不得上訴。
中      華      民      國    八十九    年    十一      月      三      日
                                      法院書記官


司法院資訊處製作；財團法人民間司法改革基金會備份。
